【裁判字號】    99,交抗,61
【裁判日期】    990211
【裁判案由】    聲明異議
【裁判全文】
臺灣高等法院高雄分院刑事裁定          99年度交抗字第61號
抗   告   人
即原處分機關  交通部公路總局高雄區監理所
代   表   人  乙○○
受 處  分 人  甲○○
上列抗告人因受處分人違反道路交通管理處罰條例聲明異議案件
，不服臺灣高雄地方法院中華民國99年1 月11日裁定（99年度交
聲字第7 號），提起抗告，本院裁定如下：
    主  文
抗告駁回。
    理  由
一、本件抗告意旨略以：
（一）按「一行為同時觸犯刑事法律及違反行政法上義務規定者
      ，依刑事法律處罰之。但其行為應處以其他種類行政罰或
      得沒入之物而未經法院宣告沒收者，亦得裁處之。」為94
      年2 月5 日公布之行政罰法第26條第1 項所明定，惟緩起
      訴者乃附條件的不起訴處分，屬不起訴的一種，且刑事案
      件經檢察官為緩起訴處分確定者同不起訴處分確定，此觀
      諸刑事訴訟法第256 條、第260 條規定即明。而檢察官為
      緩起訴處分時依刑事訴訟法第253 條之2 第1 項規定對被
      告所為之指示及課予之負擔，像一種特殊的處過措施，並
      非刑罰，是該行為自得依違反行政法上義務之規定裁處之
       (參照行政罰法第26條第2 項規定) 。
（二）另有關「一行為同時觸犯刑事法律及違反行政法上義務規
      定，經機察官依刑事訴訟法第253 條之l 為緩起訴處分後
      ，行政機關得否依該違反行政法上義務再處以行政罰」之
      事項，法務部行政罰法諮詢小組第一次會議紀錄「緩起訴
      者乃附條件的不起訴處分，亦即是不起訴的一種，此觀諸
      刑事訴訟法第256 條規定自明，既為不起訴即依不起訴處
      理。檢察官為緩起訴處分時依刑事訴訟法第253 條之2 第
      1 項規定對被告所為之指示及課予之負擔，係一種特殊的
      處遇措施，並非刑罰。因此，刑事案件經檢察官為緩起訴
      處分確定後，宜視同不起訴處分確定，依行政罰法第26條
      第2 項規定，得依違反行政法上義務規定裁處之。」亦作
      成結論函釋。
（三）刑事訴訟法第253 條之2 第1 項第4 款為「緩起訴」，其
      雖產生未經裁判即終局處理案件之實質效果，惟仍非「有
      罪判決」，更遑論是否為「罰金」，參照道路交通管理處
      罰條例第35條第8 項規定意旨「增列第8 項，俾就酒後駕
      車移送法辦之案件，倘其刑罰罰金低於本條例規定應處之
      罰鍰時，得就差額部分再行裁決處罰」，其「罰金」抵繳
      違規罰鍰之性質宜以刑法第33條所定刑名「罰金」為限，
      依刑事訴訟法第253 條之2 第1 項第4 款為「緩起訴」之
      情形，既非刑法第33條所定刑名，應無其適用。本案異議
      人因違反刑事法律，經臺灣高雄地方法院檢察署於97年9
      月2 日以97年度偵字第20027 號為緩起訴處分，依上開法
      務部會議紀錄及交通部951 年7 月17日交路字第09500069
      86號函釋，緩起訴乃附條件的不起訴處分，亦即是不起訴
      的一種，自應有行政罰法第26條第2 項規定之適用，本件
      裁定罰鍰處分部分不罰與法令尚有未洽，本所高監自裁字
      第裁80-N00000000號裁決書處罰異議人罰鍰（新台幣（下
      同）4 萬9500元整) 部分，於法有據，謹請撤銷臺灣高雄
      地方法院99年1 月11日98年度交聲字第7 號交通事件裁定
      云云。
二、原裁定則以:
（一）原處分意旨略以：異議人即受處分人甲○○於97年6 月28
      日上午3 時35分許，酒後駕駛車牌號碼YH-9359 號之自用
      小客車，行經高雄縣鳥松鄉○○路與本館路口，因有「汽
      車駕駛人酒精濃度超過規定標準（0.55以上）」之違規行
      為，為警開單舉發。嗣原處分機關亦認前述違規事實明確
      ，乃依道路交通管理處罰條例第35條第1 項第1 款規定，
      裁處罰鍰4 萬9500元，吊扣駕駛執照12個月，施以道安講
      習等語。
（二）異議意旨略以：異議人對於上揭時、地，因酒後駕駛自用
      小客車，經警測試吐氣所含之酒精濃度達每公升0.64毫克
      之違規事實並未爭執，惟以異議人上揭行為業經臺灣高雄
      地方法檢察署檢察官以97年度偵字第20027 號緩起訴處分
      確定，並履行向國庫支付2 萬元完畢，故認原處分機關對
      於異議人之同一行為，再為裁罰4 萬9500元，有重複裁罰
      之違法，爰依法聲明異議等語。
（三）按汽車駕駛人，駕駛汽車經測試檢定有酒精濃度超過規定
      標準者，處1 萬5000元以上6 萬元以下罰鍰，並當場移置
      保管該汽車及吊扣其駕駛執照1 年；汽車駕駛人有第35條
      第1 項規定之情形者，應接受道路交通安全講習；汽車駕
      駛人有飲用酒類或其他類似物後其吐氣所含酒精濃度超過
      每公升0.25毫克或血液中酒精濃度超過百分之0.05以上者
      ，不得駕車，道路交通管理處罰條例第35條第1 項第1款
      、第24條第1 項第2 款、道路交通安全規則第114 條第2
      款分別定有明文。惟依95年2 月5 日施行之行政罰法第26
      條第1 項規定：「一行為同時觸犯刑事法律及違反行政法
      上義務規定者，依刑事法律處罰之。但其行為應處以其他
      種類行政罰或得沒入之物而未經法院宣告沒收者，亦得裁
      處之」。上開道路交通管理處罰條例第35條第1 項第1款
      規定，係對行為人違反行政法上義務規定之行政罰，且該
      條例關於一行為同時觸犯刑事法律及違反行政法上義務規
      定者，並無特別規定，是汽車駕駛人一個酒後駕駛汽車行
      為，經測試檢定酒精濃度超過規定標準，而同時涉有刑法
      第185 條之3 公共危險罪嫌時，道路交通管理處罰機關除
      有行政罰法第26條第1 項但書得處以其他種類行政罰者之
      情形，得裁處其他種類行政罰外，關於罰鍰部分，即應依
      上開行政罰法第26條及道路交通管理處罰條例第10條規定
      移送地方法院檢察署處理，除於移送後再有上開行政罰法
      第26條第2 項所定不起訴等事由，得依違反行政法上義務
      規定裁處之情形外，不得逕依道路交通管理處罰條例第35
      條第1 項第1 款規定，裁處行為人罰鍰之行政罰。
（四）再者，被告所犯為死刑、無期徒刑或最輕本刑3 年以上有
      期徒刑以外之罪，檢察官參酌刑法第57條所列事項及公共
      利益之維護，認以緩起訴為適當者，得定1 年以上3 年以
      下之緩起訴期間為緩起訴處分，參刑事訴訟法第253 條之
      1 定有明文。就要件而言，緩起訴基本上係認被告有犯罪
      嫌疑，而暫緩起訴，並得課被告予一定之負擔，其中檢察
      官命被告為金錢給付部分，並得為民事強制執行名義，受
      處分人因上開緩起訴處分而剝奪其財產權，主觀上此一金
      錢給付義務亦具有強制性、懲罰性，經由緩起訴處分條件
      之履行使其免於遭檢察官發動起訴程序，仍具有替代刑罰
      之效果，廣義而言，應屬於實質刑事法律處罰，是緩起訴
      處分仍為一種刑事處罰，而有行政罰法第26條第1 項「一
      事不二罰」規定之適用。另緩起訴之被告依檢察官緩起訴
      處分命令，向國庫繳納一定款項，係履行檢察官為緩起訴
      處分命令，性質上自屬於處分金，與罰金無異。則修正後
      道路交通管理處罰條例第35條第8 項所規定之罰金，解釋
      上自應包括依檢察官處分命令，而向國庫繳款在內，受處
      分人既依檢察官之緩起訴處分命令，向國庫繳款，即係履
      行檢察官為緩起訴處分命令，與受刑事處罰無異，自不應
      再受行政裁罰（臺灣高等法院96年11月刑事庭庭長法律問
      題研討會決議參照）。如緩起訴處分金與行政罰鍰有所競
      合時，依其性質觀之，道路交通管理處罰條例第35條第8
      項，應為行政罰法第26條第1 項之特別規定。是汽車駕駛
      人依檢察官所為緩起訴處分之金額，如低於道路交通管理
      處罰條例所裁處罰鍰之金額者，應視同「經裁判確定處以
      罰金低於道路交通管理處罰條例第92條第3 項所訂最低罰
      鍰基準規定」，則依該條例第35條第8 項規定，仍得裁決
      繳納不足最低罰鍰之部分。
（五）本件異議人上開行為，業經臺灣高雄地方法院檢察署檢察
      官以97年度偵字第20027 號為緩起訴處分，並於處分書中
      載明：緩起訴處分期間為1 年。被告應向國庫支付2 萬元
      等語，而上開緩起訴處分期間業於98年9 月1 日期滿未據
      撤銷，異議人亦已支付國庫2 萬元，有前揭緩起訴處分書
      、臺灣高等法院被告前案紀錄表、臺灣高雄地方法院檢察
      署自行收納款項統一收據（本院卷第11頁）各1 份在卷可
      稽。按異議人駕駛小型車經檢測其酒精濃度超過0.55毫克
      以上，依道路交通管理事件統一裁罰基準表，其裁罰基準
      即為4 萬9500元，是認異議人因緩起訴處分已繳納2 萬元
      部分，相當於行政罰法第26條第1 項之刑事處罰，固不應
      施以重複處罰，應由本院依法予以撤銷。惟原處分機關依
      道路交通管理處罰條例第35條第8 項規定，就逾異議人已
      繳納緩起訴處分金額2 萬元而低於同條例第92條第3 項所
      訂最低罰鍰基準規定部分，仍得加以裁決處罰。
（六）綜上所述，原處分機關未扣除異議人已繳納緩起訴處分金
      額2 萬元部分，仍裁處異議人罰鍰4 萬9500元，自有未恰
      。另原處分機關裁處異議人吊扣駕駛執照12個月及施以道
      安講習部分，均屬為達成遏止酒後駕車之不法行為，維護
      道路交通用路權人之安全法益等行政目的所必要之罰鍰以
      外之其他種類行政罰，依行政罰法第26條第1 項但書之規
      定，原處分機關仍得裁處，並未違反「一事不二罰」之規
      定，於法則無不合。又道路交通管理處罰條例第87條第1
      項規定：「受處分人不服第8 條主管機關所為之處罰，得
      於接到裁決書之翌日起20日內，向管轄地方法院聲明異議
      。」此條文中所謂之「處罰」，應指包括對受處分人裁處
      之違規事實是否正當，及裁罰所引用之法條是否適當而言
      ，蓋此二者有不可分離之關係，即聲明異議應以交通違規
      行為為標的，非以處罰項目為範圍。本件異議人酒後駕車
      一個交通違規行為，處罰項目與其交通違規行為是否存在
      既無從分離，法院自應予以審理。從而，本件異議人雖未
      就原處分吊扣駕駛執照及接受道路交通安全講習部分異議
      ，惟原處分裁罰異議人罰鍰既有不當，自應將原處分全部
      撤銷等語。
三、本院查:
（一）按「汽車駕駛人有下列情形之一者，不得駕車：．．．二
      飲用酒類或其他類似物後其吐氣所含酒精濃度超過每公升
      0.25毫克或血液中酒精濃度超過百分之0.05以上」、「汽
      車駕駛人，駕駛汽車經測試檢定有下列情形之一者，處新
      臺幣15,000元以上60,000元以下罰鍰，並當場移置保管該
      汽車及吊扣其駕駛執照1 年；因而肇事致人受傷者，並吊
      扣其駕駛執照2 年；致人重傷或死亡者，吊銷其駕駛執照
      ，並不得再考領：一酒精濃度超過規定標準。」道路交通
      安全規則第114 條、道路交通管理處罰條例第35條第1項
      第1 款分別定有明文。又按臺灣高等法院暨所屬法院96年
      法律座談會刑事類提案第36號法律問題，就「按酒醉駕車
      行為，經酒測超過標準值者，同時觸犯刑法第185 條之3
      及道路交通管理處罰條例第35條第1 款。惟依行政罰法第
      26條規定：『一行為同時觸犯刑事法律及違反行政法上義
      務規定者，依刑事法律處罰之。但其行為應處以其他種類
      行政罰或得沒入之物而未經法院宣告沒收者，亦得裁處之
      。前項行為如經不起訴處分或為無罪、免訴、不受理、不
      付審理之裁判確定者，得依違反行政法上義務規定裁處之
      』。是倘行為人果因酒醉駕車行為遭緩起訴處分並附條件
      為捐款命令，行政機關是否不待緩起訴處分猶豫期間屆滿
      未經撤銷確定，即得對同一行為逕課予行政罰鍰？」討論
      結果，認為「行政機關不得對同一行為再課以行政罰鍰」
      ，有上開法律座談會意見可參。
（二）本件受處分人甲○○於97年6 月28日上午3 時35分許，酒
      後駕駛車牌號碼YH-9359 號之自用小客車，行經高雄縣鳥
      松鄉○○路與本館路口，因經警測試吐氣所含之酒精濃度
      達每公升0.64毫克違規之事實，此有高雄縣政府警察局97
      年6 月28日高縣警交字第N00000000 號舉發違反道路交通
      管理事件通知單、酒精測試報告可按（原裁卷13頁、14頁
      ），故受處分人上開時地酒醉駕車之違規之事實，堪以認
      定。又受處分人上開酒後駕車復經警以受處分人犯刑法第
      185 條之3 服用酒類致不能安全駕駛動力交通工具而駕駛
      罪嫌移送台灣高雄地方法院檢察署，並經檢察官以97年度
      偵字第20027 號為緩起訴處分，復於處分書中已載明受處
      分人緩起訴處分期間為1 年，且應向國庫支付2 萬元，又
      經臺灣高等法院高雄分院檢察署於97年9 月2 日以97年度
      上職議字第3862號駁回確定之事實，此有臺灣高雄地方法
      院檢察署檢察官97年度偵字第20027 號緩起訴處分書、臺
      灣高等法院高雄分院檢察署處分書（原裁定卷7 頁、8 頁
      ），而上開緩起訴處分期間業於98年9 月1 日期滿未據撤
      銷，受處分人亦已支付國庫2 萬元，有臺灣高雄地方法院
      檢察署自行收納款項統一收據（原裁定卷11頁）、臺灣高
      等法院被告前案紀錄表（原裁定卷第16頁）各1 份在卷可
      稽，足見原處分機關已於受處分人緩起訴期間屆滿，而於
      98年12月25日始行裁決受處分人罰款4 萬9500元之事實（
      交通部公路總局高雄區監理所高監自裁字第8O-NO0000000
      號違反道路交通管理事件裁決書各1 紙在卷可稽（原裁定
      卷12頁），應可確認。
（三）惟按緩起訴處分於其緩起訴期間屆滿，且未經撤銷時，是
      否屬不起訴處分之一種，雖不無爭執；又於94年2 月5 日
      公布，並自95年2 月5 日施行之行政罰法第26條第1 項雖
      規定：「一行為同時觸犯刑事法律及違反行政法上義務規
      定者，依刑事法律處罰之。但其行為應處以其他種類行政
      罰或得沒入之物而未經法院宣告沒收者，亦得裁處之」，
      但於94年12月28日修正公布，並自95年7 月1 日施行之道
      路交通管理處罰條例第35條第8 項則規定；「... 前項（
      指有酒精濃度超過規定標準而駕駛車輛等情形）汽車駕駛
      人，經裁判確定處以罰金低於本條例第92條第3 項所訂最
      低罰鍰基準規定者，應依本條例裁決繳納不足最低罰鍰之
      部分」，依其性質道路交通管理處罰條例第35條第8 項應
      為行政罰法第26條第1 項之特別規定。又按被告所犯為死
      刑、無期徒刑或最輕本刑3 年以上有期徒刑以外之罪，檢
      察官參酌刑法第57條所列事項及公共利益之維護，認以緩
      起訴為適當者，得定1 年以上3 年以下之緩起訴期間為緩
      起訴處分（刑事訴訟法第253 條之1 ）。就要件而言，緩
      起訴基本上係認被告有犯罪嫌疑，而暫緩起訴，並得課被
      告予一定之負擔或指示( 同法第253 條之2 第1 項），是
      緩起訴處分是一種刑事處罰。緩起訴之被告依檢察官緩起
      訴處分命令，向公庫繳納處分金，係履行檢察官為緩起訴
      處分命令，性質上自與罰金無異。則修正後道路交通管理
      處罰條例第35條第8 項所規定之罰金，解釋上自應包括依
      檢察官處分命令，而向公庫繳納之處分金在內，受處分人
      既依檢察官之緩起訴處分命令，已向公庫繳納處分金完畢
      ，即係履行檢察官為緩起訴處分命令，與受刑事處罰無異
      。
（四）抗告人於本件違反道路交通管理事件不服裁決聲明異議案
      件移送書及抗告意旨，以上開情詞，並引用交通部95年07
      月17日交路字第0950006986號函，而認本件受處分人仍應
      受4 萬9500元之裁罰云云。惟按法官依據法律獨立審判，
      為憲法第80條所明定，且依司法院大法官會議釋字第137
      號、216 號解釋意旨，各機關依其職掌就有關法規為釋示
      之行政命令，法官於審判案件時，固可予以引用，但仍得
      依據法律，表示適當之不同見解，並不受其拘束。抗告人
      所引上開交通部函釋惟此與本院認定之法律意見不同，是
      上開函釋意見見解，已為本院所不採，併予敘明。
（五）綜上所述，本件受處分人所支付之緩起訴處分金既已有2
      萬元，業如前述，參照上開法文規定，受處分人即須補繳
      不足部分之罰鍰即29,500元（即49,500-20,000 ＝29,500
      ），始為適法，故原審對原處分撤銷並諭知受處分人應處
      罰鍰2 萬9500元、應吊扣小型車普通駕駛執照12個月及接
      受道路交通安全講習，核無違誤。抗告人仍執陳詞提起抗
      告，並無理由，應予駁回。
      載，附此敘明。
四、據上論結，應依道路交通案件處理辦法第26條，刑事訴訟法
    第412 條，裁定如主文。
中    華    民    國    99    年    2     月    11    日
                  刑事第十庭    審判長法  官  陳中和
                                      法  官  林水城
                                      法  官  李政庭
以上正本證明與原本無異。
本件不得再抗告。
中    華    民    國    99    年    2     月    11    日
                                      書記官  周青玉

司法院資訊處製作；財團法人民間司法改革基金會備份。
